行  政  法  院  判  決                          八十七年度判字第二七六七號
    原      告  甲○○
    被      告  財政部臺灣省北區國稅局
右當事人間因綜合所得稅事件，原告不服行政院中華民國八十七年六月六日台八十七
訴字第二八一七五號再訴願決定，提起行政訴訟。本院判決如左︰
    主  文
原告之訴駁回。
    事  實
緣原告七十九年度綜合所得稅結算申報，被告以其漏報取自國防部中山科學研究院（
以下簡稱中科院）之薪資所得計新台幣（下同）二○七、八三四元，乃核定補徵稅額
一二、四七○元。原告不服，就取自中科院薪資所得二○七、八三四元部分，申請復
查結果，未獲變更，遂循序提起行政訴訟，茲摘兩造訴辯意旨於次：
原告起訴意旨略謂︰一、中科院為發展國防科技所設之研究機關，故其若為獎勵研究
之目的，而給與之獎金或補助費，應有所得稅法第四條第八款租稅優惠條款之適用，
而無須受所得稅法第十四條第一項第三類規定之拘束。二、「但受領之獎學金或補助
費，如係為授與人提供勞務所取得之報酬，不適用之。」此亦為所得稅法第四條第八
款為租稅公平，對本款前段所設之限制規定。故若中科院因獎勵研究所給與之獎金或
補助費，實為授與人提供勞務所得之報酬，此為需納稅捐非租稅優惠之對象，此亦理
所當然。然就此中科院所給與原告之「研究補助費」（工作補助費）所得部分，與原
核定稽徵機關所爭執之處，為其究屬所得稅法第四條第八款本文免稅部分抑或但書非
免稅部分。依財政部於民國六十八年十一月三十日所發給中科院台財稅第三八五○一
號函示為判準：「一凡依職級按月定額發給者，應屬各該研究人員之薪資所得，應於
給付時依法辦理扣繳，所得人並應於年度結算申報時合併申報課稅。二如係按研究計
劃個案給付、並非通案按職級按月給付者，則為研究補助費，依法可免納所得稅。三
如屬第一種情形，中科院以往未依法扣繳，所得人以往亦未申報納稅者，應即請中科
院轉知各所得人自行向稽徵機關補報並補繳應納稅額，可免予處罰，自六十九年一月
起，中科院應於給付時依法扣繳，所得人應於每年終後合併申報綜合所得稅。四本案
經報奉行政院六十八年十一月八日台六十八財第一一二○四號函准於備查在案。」依
其意旨，財政部對所得稅法第四條第八款但書之判準，是以「通案依職級按月定額發
給」為條件，認定是否為所得稅法文中之「薪資所得」，而薪資所得，即為「提供勞
務之報酬」。然以此方式之解釋疑義，於原決定書中未能有令人折服之解答，原告實
有以下疑惑：(一)所得稅法條文中並無規定認定報酬之給付方式為何，何以財政部可單
以中科院之給付方式，即為「非免稅」之解釋﹖獎金與補助費究需為何種給付方式，
方符合免稅規定﹖因於八十五年二月八日立法院第一會議室所召開之公聽會中，財政
部賦稅署官員解釋其是依據所得稅法第十四條第一項第三類第二款為認定。但縱於此
法文中固有「補助費」項目之規定，然並不代表其以「×費」、「×補助」之名即為
薪資之一部，如是依所得稅法第四條第八款規定為獎勵研究而發給，即使使用「×費
」、「×補助」名稱為發放，因其早有符合免稅之法源依據，不能改其租稅優惠之性
質。況且，此法文判斷是否為薪資是以按月分期給付之計算標準，係指退休金或養老
金，法文中並無規定如以「依職級按月定時定額」此方式發給，即為薪資之一部。故
此推論可知，顯然財政部所發給中科院台財稅第三八五○一號函之合法性基礎實屬可
疑，因其係為一補充規定，但其解釋內容卻已凌駕所得稅法法文之上，實已有違反無
法授權之違誤。另依其函中所示語意，如是為一依個案發給，但給付方式為職級按月
定額發給，此究為免稅抑或非免稅﹖至此更顯然可知，該台財稅第三八五○一號函之
非法、遺漏之處。(二)且縱或上開台財稅第三八五○一號函所示內容設為無誤，若六十
九年起中科院未扣繳，亦未告知各所得人應補納，依該台財稅第三八五○一號函意旨
，稽徵機關早即應對中科院及其員工為逃漏稅捐之處罰。然稽徵機關就發此函之後並
未置疑。此是否已表示稽徵機關肯認中科院為符合免稅判準之發放，以不作為之默示
同意此部分為免稅﹖就此之明顯地不作為，顯然長久以來使得中科院及其員工皆對此
產生「信賴」，應有行政法上之「信賴保護」原則之適用。(三)且就此薪給，是否整體
即為提供勞務之報酬，顯有疑問。因於中科院將「研究補助費」（工作補助費）給付
與原告時，非如復查決定書言，此為薪資之一部，而應為此補助費已區別其他薪資部
分，實為獎勵中科院員工從事研究而編列之獨立項目，提供勞務之報酬另有他項所得
編列。此亦為當年中科院欲延攬國內外優秀研究人員至該院任職之優惠待遇。(四)中科
院所發給之「研究補助費」經費來源並非中科院自身經常性預算項目，而是由所接受
委任之各研究計畫經費支應。一旦其所屬人員未參與某項計畫，即不得自該計畫經費
支領「研究補助費」、「品位加給」或「技術津貼」等款項。可證明「研究補助費」
並非一固定性支給，縱依前引第三八五○一號函第二點，應屬「按研究計畫個案給付
」，依法可免納所得稅。被告未審酌「研究補助費」經費來源之性質，即逕予認定屬
「薪資」，其認定並非洽當。(五)又於六十八年財政部台財稅第三八五○一號函復後，
自六十九年起，中科院並未就函中所示為扣繳，亦未如函中所示轉知所得人，並佐以
稽徵機關長久以來對中科院此未扣繳之舉亦未置喙之事實可知，此足認稽徵機關對中
科院之行為，早已默示同意。而此研究補助費（工作補助費）部分縱或經過名稱改變
，亦不失其為免稅之補助費性質，故此部分之所得免稅，依所得稅法第十四條第三類
第二項但書規定納稅義務人無須申報。且於八十一年十一月三日中科院亦曾以（八十
一年）訓誠字第一六八三七號函向被告說明書襄昔以來免稅之依據及處理方式，被告
亦備查在案，並行之有年。(六)中科院早已編列系爭給與為免稅所得，而扣繳憑單之發
放，亦受扣繳單位質疑，方為形式發放，仍不認為其係應納稅捐薪資之一部。此可由
原告扣繳憑單上之項目雖七十九年度以「五○」此代表薪資項目載記，但此實為誤記
。而於八十年度即以「九二」其他項目載記得知。就此事實，足見復查決定謂中科院
就該給與已依法規定按薪資所得申報扣繳，並填發扣繳憑單送交申請人，認應併課所
得稅，實為誤解。三、依據八十五年七月三十日增訂之稅捐稽徵法第一條之一規定：
「財政部依本法或稅法所發布之解釋函令，對於據以申請之案件發生效力。但有利於
納稅義務人者，對於尚未核課確定之案件適用之。」如無申請或解釋函令不利於納稅
義務人者，該函令應不得溯及既往。本件因行政院秘書長於八十四年十月十七日以台
八十四財三七○○七號函方才為確定之核示，依據前項規定及依七十八年四月二十九
日行政院台七十八規字第一○九○四號函「行政命令生效日期之規定」說明中可見，
「．．．至如行政機關本於職權就法規未規定事項所作補充規定，應自補充規定下達
日生效，亦經本院七十一年三月二十四日台七十一財字第四五四七號函示有案．．．
」云云，顯然就此所得稅法文之補充規定，自六十八年財政部台財稅第三八五○一號
函起，至八十四年十月十七日止，「應為核課」之行政命令才正式確定而下達。故應
自八十四年十月十八日起方得徵稅。若被告欲回溯追繳，實已明顯違反「不利處分應
不溯及既往」之行政法原理。四、又按所得稅法第八十九條第二項規定，稽徵單位有
義務先行向扣繳義務人進行賠繳義務之追索。然縱或此項補助費是應為繳稅，原告之
未申報、未繳行為實皆因扣繳義務人中科院之錯誤告知，且其亦未履行扣繳之責之故
。按法條意旨，除扣繳義務人行蹤不明或其他情事，致無從追究者，方得逕向納稅義
務人徵收。今中科院並未無從追究，而原核定機關卻逕踐行此向納稅義務人之徵收行
為，就程序面而言，顯有可議。五、如政府仍欲堅持本件所之「研究補助費」為薪
資之一部分，但於原告自中科院退休時，退休金計算之基準為薪資之全部，而國防部
發給退休金時卻將「研究補助費」排除於「薪資」外，致使原告於兩方面均受不利之
結果，同一事實政府之認定結果應該相同。請判決撤銷一再訴願決定及原處分等語。
被告答辯意旨略謂︰一、中科院之預算雖分別依計畫編列人事費支應其員工之各項給
與，但實際上領受「科技品位加給」或「技術津貼」之非軍職人員，無論配屬之單位
或參與不同計畫，悉依該院所訂「科技人員品位加給支給標準表」、「技術員薪給標
準表」之等級，每月按級定額領取「科技品位加給」或「技術津貼」。該院與其聘僱
人員之約定事項亦載明所指薪給，除實物代金及眷補費外，包括全部給與，是以該院
非軍職人員所領受之「科技品位加給」或「技術津貼」，核屬其因提供勞務所取得之
報酬，另被告於八十二年間曾派員前往該院現場瞭解結果，該院支付非軍職人員之「
科技品位加給」及「技術津貼」係採按月給付方式，是依所得稅法第四條第八款規定
及財政部六十八年十一月三十日台財稅第三八五○一號函、八十四年八月十四日台財
稅第八四一六四一四一八號函釋、行政院秘書長八十四年十月十七日台八十四財三七
○○七號函釋，原核定以系爭薪資所得（研究補助費或品位加給）二○七、八三四元
，併課當年度綜合所得額，核定應補稅額一二、四七○元，要無不合，請予維持。二
、依財政部七十四年五月六日台財稅第一五五九○號函釋：「．．．發給員工之研究
獎勵金，係按職級每月定額支給，核屬所得稅法第十四條第一項第三類之薪資所得．
．．，」則本件系爭品位加給，係按月定額給付為原告所不爭，則即屬應課稅之薪資
所得，原核定據以課徵並無不合。三、財政部六十八年十一月三十日台財稅第三八五
○一號函釋就中科院發給研究人員之研究加給應否課徵所得稅有其明確闡釋，即依職
級按月定額發給者，應屬各該研究人員之薪資所得，應於給付時應依法辦理扣繳，所
得人並應於年度結算申報時合併申報課稅，並自六十九年一月起有其適用。是原告執
詞稽徵機關認定是項「品位加給」應屬薪資所得，必需繳稅，無任何說明或函釋，解
釋變更認定理由，並責由稽徵機關負八十三年度前不作為之責，顯有誤解。且本案亦
經行政院明確指示中科院給付非軍職人員之科技品位加給暨技術津貼，免扣繳所得稅
乙案，與現行法令規定不合，應依法課徵所得稅，是以系爭研究補助費（品位加給）
核屬課稅所得，殆無疑義，所稱依法不溯既往原則免於追繳八十三年度前所得稅乙節
，亦與稅捐稽徵法第二十一條規定未合。四、中科院（八十一年）訓誠字第一六八七
三號函內容僅係說明中科院薪資給付方式，而被告亦未據此函覆系爭品位加給屬免稅
所得；又依上揭行政院秘書長來函已明確指示中科院給付非軍職人員之科技品位加給
與技術津貼免扣繳所得稅乙案，與現行法令規定不合，應依法課徵所得稅。且按現行
所得稅法對此相關之規定條文，係於五十二年制訂迄今，對系爭「品位加給」及「技
術津貼」應依法課徵所得稅之規定並未修正，被告依所得稅法規定補徵八十年度綜合
所得稅，並無不合。五、按「凡有中華民國來源所得之個人，應就其中華民國來源之
所得，依本法規定，課徵綜合所得稅。」「納稅義務人應於每年二月二十日起至三月
底止，填具結算申報書，向該管稽徵機關，申報其上一年度內構成綜合所得總額．．
．，以及有關減免、扣除之事實，並應依其全年應納稅額減除暫繳稅額及尚未抵繳之
扣繳稅額，計算其應納之結算稅額，於申報前自行繳納。．．．。」分別為所得稅法
第二條及第七十一條第一項所明定。是本件原告既有前揭規定之應稅所得，即應依法
合併申報綜合所得稅，原告未依規定合併申報，被告據以併課補徵，要無不合。請判
決駁回原告之訴等語。
    理  由
按中華民國政府或外國政府，國際機構、教育、文化、科學研究機構、團體、或其他
公私組織，為獎勵進修、研究或參加科學或職業訓練而給與之獎學金及研究、考察補
助費等所得，免納所得稅。但受領之獎學金或補助費，如係為授與人提供勞務所取得
之報酬，不適用之，為行為時所得稅法第四條第八款所規定。又凡公、教、軍、警、
公私事業職工薪資及提供勞務者之所得，為薪資所得，該項所得之計算，以在職務上
或工作上取得之各種薪資收入為所得額；前項薪資包括薪金、俸給、工資、津貼、歲
費、獎金、紅利、各種補助費及按月或按年分期給付之退休金或養老金。但為雇主之
目的，執行職務而支領之差旅費、日支費及加班費不超過規定標準者，及依同法第四
條規定免稅之項目，不在此限，復為同法第十四條第一項第三類所明定。本件原告七
十九年度綜合所得稅結算申報，經被告查得原告取自中科院之薪資二○七、八三四元
，未合併申報，遂核定補徵稅額一二、四七○元，原告不服，申請復查，未獲變更，
循序提起行政訴訟，主張：上開薪資所得二○七、八三四元，無論係按職給付或按月
給付，其性質均屬所得稅法第四條第八款規定之研究補助費，依法應屬免稅所得，不
得對之課徵所得稅：即系爭所得係依研究計畫專案申請及依各員工參與程度分別計算
發放，並非定額給付，於會計上採按月給付僅屬權衡變通辦法，其性質符合財政部六
十八年十一月三十日台財稅第三八五○一號函釋之免稅範圍，稽徵機關逐年至中科院
查閱相關會計資料，亦對系爭所得未予扣繳一節未予置理，中科院據以認定系爭研究
補助費係屬免稅所得，應屬合法適當，稽徵機關於經過數年後始為應稅主張，有違信
賴原則。況本件所得應依其本質審查，而非逕依給付之方式認定；又中科院遲發扣繳
憑單，被告怠於事實之認定，僅以扣繳憑單為課稅之認定標準，有悖依法課稅原則，
且依稅捐稽徵法第一條之一之規定，以及於法律規定有疑義而以命令補充時，應自新
函令頒布之日生效，即應自八十四年十月十八日起方得徵收。本案認定課稅標準既未
明確，不宜追溯補徵系爭所得稅。況本件被告首應依所得稅法第八十九條第二項之規
定，向中科院要求賠繳，不得逕對原告課徵綜合所得稅。何況，國防部於計算退休金
時，並未將本件系爭所得認定為薪資所得，對原告課徵，於法有違云云。經查，行政
法上所謂信賴保護原則，係指人民因相信既存之法律秩序，而安排其生活或處置其財
產，則不能因嗣後法規之制定或修正，而使其遭受不能預見之損害，用以保護人民之
既得權益。本原則之適用，係在禁止新制定或修正法規有溯及既往之效力。本件中科
院之預算雖分別依計畫編列人事費支應其員工之各項給與，但實際上領受「品位加給
」或「技術津貼」之非軍職人員，無論配屬之單位參與不同計畫，均依該院所訂「科
技人員品位加給支給標準表」、「技術員薪給標準表」之等級，每月按級定額領取科
技品位加給或技術津貼。且該院與其聘僱人員之約定事項亦載明所指薪資，除實物代
金及眷補費外，包括全部給與，其非軍職人員所領受之科技品位加給或技術津貼，核
屬因提供勞務所取得之報酬，應無行為時所得稅法第四條第八款免納所得稅規定之適
用。況被告於八十二年間派員前往中科院瞭解結果，其支付非軍職人員之科技品位加
給及技術津貼確係按月給付方式，復經中科院八十一年十一月三日（八一）訓誠字第
一六八七三號函致被告，說明該院各類薪資扣繳所得稅狀況：「以該院於年度開始即
訂有各項研究計畫，並按照研究計畫逐月實施。各項研究計畫除一般經費外，為獎勵
科技人員竭盡心智參與研發工作，另編列研發人員研究補助費及技術津貼。為便利作
業，研發人員研究補助費係採按月發放方式，再經由成本歸戶手續，回歸計畫預算內
（研究補助費採個案給付，必將增加人力及作業之負擔，不符經濟效益）」等語。足
見中科院給付非軍職員工之品位加給及技術津貼之所得，屬經常性研究補助費給與，
且依職級按月定額支給，為提供勞務所取得之報酬，依首揭規定，核非免稅之薪資所
得，被告依法發單補徵稅款，並未逾稅捐稽徵法第二十一條所定核課期間，於法並無
不合。而首揭所得稅法之規定一直未曾變更，財政部及行政院先後之相關函釋亦均在
釋示或釋明系爭所得應予課稅之一貫見解，尚無稅捐稽徵法第一條之一之適用，原告
主張自八十四年十月十八日起始得徵收稅款，自無足採，且無信賴保護原則之適用。
又按納稅義務人如有所得稅法第十四條第一項各類之所得，即應依同法第七十一條規
定申報納稅，而所得稅法第九十五條之規定，僅係為加強課稅資料之正確性，授予稽
徵機關調查及督促扣繳義務人確實依規定扣繳；另第八十九條第二項係規定扣繳義務
人未履行扣繳責任時之處理，唯不可因稽徵機關未為調查或督促扣繳義務人，或扣繳
義務人未為扣繳，即認納稅義務人就其取得之所得不負申報納稅之義務，則被告向原
告課徵系爭稅款之前，自無依稅捐稽徵法第八十九條第二項規定，自中科院追究之必
要。至於原告主張退休金額乙事，與本件課徵稅款無涉。綜上，原告主張均無足採。
本件原處分揆諸首揭規定，洵無違誤，一再訴願決定，遞予維持，俱無不合。原告起
訴意旨，難謂為有理由，應予駁回。
據上論結，本件原告之訴為無理由，爰依行政訴訟法第二十六條後段，判決如主文。
中    華    民    國     八十七      年     十二     月     二十四      日
                    行 政 法 院 第 一 庭
                                審 判 長 評  事      黃  綠  星
                                         評  事      林  茂  權
                                         評  事      高  秀  真
                                         評  事      藍  獻  林
                                         評  事      黃  璽  君
右  正  本  證  明  與  原  本  無  異
                                         法院書記官  邱  彰  德
中    華    民    國     八十七      年     十二     月     二十四      日
